【裁判字號】    98,交聲,1435
【裁判日期】    981214
【裁判案由】    聲明異議
【裁判全文】
臺灣彰化地方法院交通事件裁定        98年度交聲字第1435號
原處分機關  交通部公路總局臺中區監理所彰化監理站
異  議  人
即受處分人  甲○○
上列受處分人因違反道路交通管理處罰條例案件，對於交通部公
路總局臺中區監理所彰化監理站民國98年8 月28日所為之裁決（
彰監四字第裁64-Z00000000號），聲明異議，本院裁定如下：
    主  文
原處分關於罰鍰新臺幣肆萬玖仟伍佰元部分撤銷。
前項撤銷部分，甲○○汽車駕駛人，駕駛汽車經測試檢定酒精濃
度超過規定標準，處罰鍰新臺幣貳萬玖仟伍佰元。
    理  由
一、程序部分：
    按受處分人不服公路主管機關所為之處罰，得於接到裁決書
    之翌日起20日內，向管轄地方法院聲明異議，道路交通管理
    處罰條例第87條第1 項定有明文。又依道路交通管理處罰條
    例第87條規定向管轄法院聲明異議之期間，自裁決送達之翌
    日起算，並得依法扣除在途期間，道路交通案件處理辦法第
    12條亦訂有明文。另道路交通案件處理辦法第12條規定交通
    案件聲明異議之在途期間扣除，當事人非居住於處罰機關所
    在之鄉、鎮、市，且非居住於受理聲明異議案件法院之管轄
    區域者，按其居住地地方法院管轄區域內之在途期間日數，
    再加受理聲明異議案件法院管轄區域之在途期間日數，扣除
    在途期間，法院訴訟當事人在途期間標準第4 條第1 項第3
    款訂有明文。經查，本件原處分機關於98年8 月28日以彰監
    四字第裁64-Z00000000號裁決裁處異議人上開處分後，交由
    郵政機關送達於異議人位於臺中市○○區○○路20號之戶籍
    地址，於98年9 月1 日由其同居人即異議人之父周志田代收
    ，異議人對該裁決不服，於98年9 月25日具狀向原處分機關
    聲明異議等情，有上開裁決書及其送達證書、聲明異議狀及
    其上彰化監理站收文戳章、個人基本資料查詢結果各1 份在
    卷足參。又原處分機關交通部公路總局臺中區監理所彰化監
    理站之所在地為彰化縣花壇鄉○○路○ 段457 號，此有該所
    98年12月17日中監彰字第0980030947號函附卷可稽。則異議
    人既非居住於原處分機關所在之彰化縣花壇鄉，則依前開規
    定，自應加計在途期間5 日，則異議人於98年9 月1 日收受
    本件裁決書後，至遲得於98年9 月28日（原應於98年9 月26
    日屆滿，因該日為星期六，故以次星期一即98年9 月28日為
    末日） 前提出異議，是本件異議人於98年9 月25日具狀向
    原處分機關聲明異議，自未逾前開法定期間，程序為合法，
    先予敘明。
二、原處分意旨略以：異議人即受處分人甲○○於民國96年11月
    15日0時40分許，駕駛車牌號碼6R-8526號自用一般小客車，
    在國道一號北上218.2公里處有「汽車駕駛人酒精濃度超過
    規定標準（0.55以上）」之違規，爰依道路交通管理處罰條
    例第35條第1項第1款裁處罰鍰新臺幣（下同）4萬9500 元，
    禁止考領駕駛執照1年，並施以道安講習等語。
三、聲明異議意旨略以：異議人酒醉駕駛之行為業經臺灣彰化地
    方法院檢察署檢察官為緩起訴處分，並已依緩起訴處分繳納
    2 萬元，爰依法聲明異議，請求撤銷罰鍰2 萬元部分等語。
四、經查：
（一）按汽車駕駛人飲用酒類或其他類似物後，其吐氣所含酒精
      濃度超過每公升0.25毫克或血液中酒精濃度超過百分之0.
      05以上者，不得駕車。又汽車駕駛人，駕駛汽車經測試檢
      定酒精濃度超過規定標準者，處1 萬5000元以上6 萬元以
      下罰鍰，並當場移置保管其車輛及吊扣其駕駛執照1 年，
      因而肇事致人受傷者，並吊扣駕駛執照2 年，駕駛人並應
      接受道路交通安全講習，道路交通安全規則第114 條第2
      款、道路交通管理處罰條例第35條第1項 第1 款、第24條
      第1 項第2 款分別定有明文。
（二）又按行政罰法第26條第1 項規定：「一行為同時觸犯刑事
      法律及違反行政法上義務規定者，依刑事法律處罰之。但
      其行為應處以其他種類行政罰或得沒入之物而未經法院宣
      告沒收者，亦得裁處之。」此乃一行為同時造成刑罰法律
      與行政秩序罰規定發生競合適用之關係時，基於「一事不
      二罰」之法理，經由立法程序確立應以刑罰優先為原則，
      避免行為人承受過度且重複之處罰。而行政罰法中刑事法
      律處罰優先且不再處以行政秩序罰之目的，既係因為行為
      人已接受刑罰而足資警惕，且已發生懲罰之作用，即無使
      行為人陷於雙重處罰之不利益，則關於刑事法律處罰之範
      圍自應採取實質認定，凡刑事實體法或程序法中所規定客
      觀上剝奪行為人生命、自由、財產權利，主觀上亦因制裁
      之嚴厲性、痛苦性，其強度足以造成心理強制而間接達成
      矯正教化目的之處遇手段，皆應納入其中，而不以形式上
      符合刑法第32條至第34 條 所定主刑及從刑種類者為限，
      始與前揭法律規範之意旨相符。查酒後駕車經檢察官為緩
      起訴處分，並命被告向公益團體捐款或提供義務勞務者，
      被告係履行檢察官之緩起訴處分命令，此等命令名義上雖
      非刑罰，但仍是一種特殊的處遇措施，如未在上開指定期
      間內確實履行義務，依刑事訴訟法第253 條之3 第1 項第
      3 款規定，受處分人將遭受撤銷緩起訴處分之不利益；反
      之，倘其確實遵守並履行各項緩起訴條件，除非合於刑事
      訴訟法第260 條所定情形之一，否則即無再就同一案件遭
      受刑事訴追之虞；從而，受處分人已因上開緩起訴處分而
      剝奪其財產權，主觀上前揭金錢給付義務亦具有強制性、
      懲罰性，與刑事制裁無異，廣義而言，應屬前揭所稱之「
      實質刑事法律處罰」，而有行政罰法第26條第1 項「一事
      不二罰」規定之適用。
（三）又檢察官為緩起訴處分並命向公益團體捐款者，該等捐款
      於解釋上既屬實質之刑事處罰，當然應屬道路交通管理處
      罰條例第35條第8 項所規定之罰金，就此部分監理機關雖
      不得再為行政裁罰，然若行為人所支付之緩起訴處分金，
      未達道路交通管理處罰條例第92條第3 項所訂最低罰鍰基
      準規定者（依違反道路交通管理事件統一裁罰基準表之規
      定，駕駛人違反處罰條例第35條第1 項第1 款之規定，其
      吐氣所含酒精濃度超過每公升0.55毫克以上，小型車之最
      低罰鍰為49,500元），依該條例第35條第8 項之規定，即
      須補繳不足最低罰鍰之部分，始為適法（臺灣高等法院暨
      所屬法院97年度法律座談會刑事類提案第39號研討結果參
      照）。
（四）查異議人確有上開酒後駕駛之違規，且酒測值達0.62MG/L
      ，又其同一酒後駕車之行為，因同時觸犯刑法第185 條之
       3之公共危險罪，經移送臺灣彰化地方法院檢察署檢察官
      偵辦，該署檢察官以96年度速偵字第905 號為緩起訴處分
      ，並已確定，緩起訴期間為1 年，異議人並依檢察官指示
      ，向「財團法人臺灣更生保護會彰化分會」支付2 萬元，
      而該案緩起訴期間業已期滿，且未經撤銷緩起訴等情，有
      緩起訴處分書、臺灣高等法院被告前案紀錄表各1 份在卷
      可稽，此部分事實均堪認定。揆諸前揭說明，本件異議人
      依上開緩起訴處分捐款2 萬元，解釋上屬道路交通管理處
      罰條例第35條第8 項所規定之罰金，此部分監理機關不得
      再為行政裁罰，僅得命異議人補納不足道路交通管理處罰
      條例第92條第3 項所訂最低罰鍰之差額部分，即2 萬9500
      元（計算式：4 萬9500元－2 萬元＝2 萬9500元）。
五、綜上，原處分關於裁處異議人罰鍰4 萬9500元部分，既有上
    述於法未洽之處，自應由本院將原處分關於罰鍰部分撤銷，
    改裁處受處分人罰鍰2 萬9500元，始為適法。至原處分另裁
    處異議人禁止考領駕駛執照1 年及施以道安講習部分，因聲
    明異議意旨並未指摘及此，本院即無由就該等處分併予審酌
    ，附此敘明。
六、據上論斷，應依道路交通管理處罰條例第87條第2 項前段、
    道路交通案件處理辦法第20條前段，裁定如主文。
中    華    民    國    98    年    12    月    14    日
                  交通法庭法  官  江彥儀
以上正本證明與原本無異。
如不服本裁定，應於裁定送達後五日內向本院提出抗告狀(須附
繕本 )。
中    華    民    國    98    年    12    月    14    日
                          書記官  黃明慧


司法院資訊處製作；財團法人民間司法改革基金會備份。
